臺灣高等法院民事判決　　　　　　　　100年度上易字第470號
上　訴　人　鍾佳賢
訴訟代理人　張瑞釗律師
被上訴人　　劉怡成
　　　　　　周代興
　　　　　　劉吉玲
　　　　　　譚學沛
　　　　　　顏繁勝
　　　　　　張廷棟
　　　　　　詹瓊如
　　　　　　馬駿彪
前列八人之
訴訟代理人　古明律師
被上訴人　　侯振榮
上列當事人間第三人撤銷之訴事件，上訴人對於中華民國100年3
月29日臺灣臺北地方法院99年度訴字第4406號第一審判決提起上
訴，本院於100年10月4日言詞辯論終結，判決如下：
    主      文
上訴駁回。
第二審訴訟費用由上訴人負擔。
    事實及理由
一、被上訴人侯振榮（下稱侯振榮）經合法通知未於言詞辯論期
    日到庭，核無民事訴訟法第386條所列各款之情形，經上訴
    人聲請，准由其一造辯論而為判決。
二、上訴人主張：(一)門牌台北市○○○路○段237號12樓房屋（含
    坐落基地應有部分所有權，下稱系爭12樓房屋），於民國（
    下同）77年10月14日係由訴外人林玉芳（下稱林玉芳）取得
    第一次所有權登記，而林玉芳於斯時即在頂樓平台搭建鐵皮
    屋（面積55平方公尺）、花台（面積4平方公尺）、雨遮（
    面積4平方公尺）、小水池（面積1平方公尺）、指定圍牆（
    長度2.11平方公尺）等地上物（以下稱系爭地上物），其他
    住戶未為反對表示，顯見住戶間就前開頂樓平台有默示分管
    契約之存在。嗣林玉芳於97年9月26日將系爭12樓房屋出賣
    予侯振榮，侯振榮又於於98年8月17日將該屋出賣予訴外人
    簡秀雯（下稱簡秀雯），簡秀雯再於98年10月28日將該屋出
    售予伊，伊於98年11月19日取得該屋之所有權；足見系爭地
    上物既已由伊取得事實上之處分權，自應由伊繼受林玉芳取
    得頂樓平台之約定專用權。詎被上訴人劉怡成、周代興、劉
    吉玲、馬駿彪、譚學沛、顏繁勝、張廷棟、詹瓊如等八人（
    下稱劉怡成等八人）於98年3月25日對侯振榮起訴請求拆除
    系爭地上物，並應將前開頂樓平台返還予全體共有人訴訟（
    下稱返還頂樓平台訴訟），經原法院以99年度訴字第347號
    判決侯振榮敗訴確定（下稱原確定判決）在案。惟伊係於原
    確定判決之言詞辯論終結前，取得系爭地上物之事實上處分
    權，因原法院未能依通知伊參加或承當訴訟，顯有非因可歸
    責於己之事由，而未能參加原確定判決之訴訟等情。爰依民
    事訴訟法第507條之1規定，求為判決撤銷原確定判決，並將
    劉怡成等八人前開返還頂樓平台訴訟之訴駁回（原審為上訴
    人敗訴之判決，上訴人聲明不服，提起上訴）。並於本院上
    訴聲明：(一)原判決廢棄。(二)原確定判決應予撤銷，並將劉怡
    成等八人前開返還頂樓平台訴訟之訴駁回。
三、劉怡成等八人則以：系爭12樓房屋所在之大樓住戶，就頂樓
    平台並無明示或默示之分管契約存在等語，資為抗辯。並於
    本院答辯聲明：如主文所示。
四、查，(一)系爭12樓房屋係由林玉芳於77年10月14日取得第一次
    所有權登記，林玉芳即在該屋頂樓平台加蓋系爭地上物，林
    玉芳於97年9月26日將系爭12樓房屋出賣予侯振榮，侯振榮
    於98年8月17日將該屋轉賣予簡秀雯，簡秀雯再於98年10月
    28日將該屋出賣予上訴人，並於98年11月19日完成所有權移
    轉登記；(二)劉怡成等八人於98年3月25日對侯振榮提起返還
    頂樓平台訴訟，經原確定判決於99年3月25日言詞辯論終結
    ，同年月31日判決侯振榮敗訴確定等情，有卷附原確定判決
    、建物異動索引、土地及建物登記謄本、建築改良物所有權
    登記申請書可憑（見原審卷第12至15頁、第18頁、第20至21
    頁、第94至96頁），且為上訴人及劉怡成等八人所不爭執（
    見本院卷第55頁反面），並經本院依職權調閱原確定判決全
    案卷宗查核屬實（見本院卷第26頁），堪信為真。
五、本院應審究者為上訴人可否提起本件第三人撤銷之訴？若可
    ，則系爭12樓房屋所在之大樓住戶就頂樓平台是否有約定由
    12樓房屋使用之分管契約存在？茲分別論述如下：
(一)、按有法律上利害關係之第三人，非因可歸責於己之事由而未
    參加訴訟，致不能提出足以影響判決結果之攻擊或防禦方法
    者，得以兩造為共同被告對於確定終局判決提起撤銷之訴，
    請求撤銷對其不利部分之判決，民事訴訟法第507條之1前段
    定有明文。本件上訴人係於98年11月19日取得系爭12樓房屋
    之所有權及系爭地上物之實上處分權，對於原確定判決自屬
    有法律上關係之第三人，惟原確定判決訴訟審理時，劉怡成
    等八人與侯振榮均未向原法院陳報上情，致原法院並未知悉
    系爭12樓房屋及系爭地上物之事實上處分權已移轉予上訴人
    等情，業經本院依職權調閱原確定判決卷宗查核屬實（見本
    院卷第26頁）；足證上訴人顯屬因不可歸責於己之事由，致
    未能參加前開返還頂樓平台訴訟，故上訴人依民事訴訟法第
    507條之1前段規定，提起本件第三人撤銷之訴，核屬有據，
    ，合先陳明。
(二)、次按當事人主張有利於己之事實者，就其事實有舉證之責任
    ，民事訴訟法第277條前段定有明文。又，以無權占有為原
    因，請求返還土地者，占有人對土地所有權存在之事實無爭
    執，而僅以非無權占有為抗辯者，土地所有權人對其土地被
    無權占有之事實無舉證責任，占有人自應就其取得占有係有
    正當權源之事實證明之（最高法院85年度台上字第1120號判
    決意旨參照）。準此，上訴人主張系爭大樓住戶與系爭12樓
    房屋之第一次所有權人林玉芳間合意成立分管契約，約定頂
    樓平台由12樓住戶專用權，其亦屬有權占用使用頂樓平台乙
    事，負舉證之責。
(三)、上訴人雖主張：林玉芳於77年取得系爭12樓房屋第一次所有
    權登記時，即在頂樓平台搭建系爭地上物，而其他住戶並未
    為反對之意思表示，自屬默示合意成立分管契約，約定頂樓
    平台由12樓住戶專用云云。惟查：
    1.按默示之承諾，必依要約受領人之舉動，或其他情事足以
      間接推知其有承諾之意思者，始得認之，若單純之沉默，
      則除依交易上之慣例或特定人間之特別情事，足認為承諾
      者外，不得認為承諾（最高法院21年上字第1598號判例意
      旨參照）。
    2.林玉芳於77年間取得系爭12樓房屋之第一次所有權登記後
      ，在頂樓平台搭建系爭地上物，曾遭住戶檢舉搭建違章，
      因系爭地上物違章面積範圍尚未超逾當時違章之規定，經
      台北市工務局將系爭地上物列入緩拆列管之頂樓違建等情
      ，業經證人林玉芳於原審證述綦詳（見原審卷第107至108
      頁）；是以，若林玉芳於系爭12樓房屋之頂樓平台搭建系
      爭地上物，業已經同大樓全體住戶之同意，則該大樓之其
      他住戶豈會向主管機關檢舉林玉芳搭建系爭地上物為違章
      ？由此可證，系爭大樓住戶全體並未與林玉芳有明示或默
      示合意成立頂樓平台由12樓住戶專用之分管契約甚明。
    3.此外，上訴人亦未提出其他證據，以資證明林玉芳與大樓
      住戶間有約定頂樓平台由12樓住戶專用之分管契約存在，
      則上訴人以林玉芳與大樓住戶間，有約定頂樓平台專用之
      分管契約存在由，主張其有頂樓平台之專用權利云云，並
      無可取。
(四)、上訴人又主張：系爭12樓房屋係於77年間興建，依習慣該頂
    樓平台亦應由12樓住戶專用云云。但查，習慣僅於法律無明
    文規定時有補充之效力（民法第1條參照）；按各共有人對
    於第三人，得就共有物之全部為本於所有權之請求。但回復
    共有物之請求，僅得為共有人全體之利益為之，民法第821
    條定有明文；又按，公寓大廈之共有部分，係指公寓大廈專
    用部分以外及部屬專有之附屬建築物，而供共同使用者，此
    觀公寓大廈管理條例第3條第4款即明。是以，系爭頂樓平台
    係屬大樓全體住戶所共有部分，既為法所明文規定，本件自
    無適用習慣之餘地。故上訴人以系爭12樓房屋係於77年間興
    建為由，主張依當時之習慣該頂樓平台亦應由12樓住戶專用
    云云，仍無可採。
(五)、綜上所述，上訴人既無法舉證其有合法使用系爭12樓房屋之
    頂樓平台之權利，足見其所提出之防禦方法，顯不足以影響
    原確定終局判決，則其主張有使用系爭頂樓平台之法律上正
    當權源，請求將原確定判決予以撤銷云云，自無可取。
六、從而，上訴人依民事訴訟法第507條之1規定，訴請將原確定
    判決撤銷，並將劉怡成等八人返還頂樓平台訴訟之訴駁回，
    為無理由，不應准許。原審為上訴人敗訴之判決，於法並無
    不合。上訴意旨仍執前詞指摘原判決不當，求予廢棄改判，
    為無理由，應予駁回。
七、本件事證已臻明確，兩造其餘之攻擊或防禦方法，經本院審
    酌後均認與本件之結論無涉，茲不再一一論列，併予敘明。
八、據上論結，本件上訴為無理由，爰判決如主文。
中    華    民    國  100    年    10    月    18    日
                    民事第十七庭
                        審判長法  官  藍文祥
                              法  官  張競文
                              法  官  楊絮雲
正本係照原本作成。
不得上訴。
中    華    民    國   100    年    10    月    19    日
                              書記官  蔡慧娟